【裁判字號】    96,訴,265
【裁判日期】    970910
【裁判案由】    過失致死等
【裁判全文】
臺灣臺南地方法院刑事判決               96年度訴字第265號
公  訴  人  臺灣臺南地方法院檢察署檢察官
被      告  丙○○
選任辯護人  王成彬律師
上列被告因過失致死等案件，經檢察官提起公訴（95年度偵續字
第45號），本院判決如下：
    主  文
丙○○共同犯業務登載不實罪，處有期徒刑陸月，如易科罰金，
以銀元參佰元即新臺幣玖佰元折算壹日，減為有期徒刑參月，如
易科罰金，以銀元參佰元即新臺幣玖佰元折算壹日。
其餘被訴部分無罪。
    事  實
一、丙○○為址設臺南縣西港鄉南海村東港12之8號「台南縣私
    立慈暉養護之家」（下稱養護之家）負責人，負責綜理該養
    護之家全部事務，並包含聘僱、監督經營養護之家所需之護
    理人員及服務人員（看護），以遂行對於受養護人員之日常
    照料或就醫服務，為從事業務之人。其所經營之養護之家，
    係屬小型養護機構，黃蔡秀鸞係於民國93年7月3日起入住該
    養護之家安養之老人。93年9月22日23時許，黃蔡秀鸞在該
    養護之家茱萸淵107室107號床起床，從床側邊牆站立摸壁而
    行，不慎踩空摔下，受有頭部受傷、後診枕部裂傷等傷害，
    並有嘔吐之情況，經看護戊○○察覺上情後，立即通知護理
    人員乙○○到場處理，並對黃蔡秀鸞之生理反應持續觀察，
    乙○○並在其與護理長甲○○（起訴書誤載為胡藹萍）業務
    上所掌管之護理紀錄上，記載觀察所得之實際情況。於同年
    月23日凌晨3時許，甲○○主動撥打電話至養護之家，方由
    戊○○告知黃蔡秀鸞跌落及後腦部腫脹並有嘔吐之事。迄同
    日6時許，黃蔡秀鸞陷於昏迷狀態，旋即緊急送往臺南縣永
    康市奇美醫院急救，經該院葉昭宏等醫師於同日13時20分至
    17時許，實施開顱取出血塊以降低腦壓之手術，然黃蔡秀鸞
    仍於同年月27日治療無效返回臺南縣七股鄉三股村三股51號
    住處死亡。甲○○於前述黃蔡秀鸞陷於昏迷狀態送醫後，於
    當日上午10時前某時趕至養護之家，隨即向受通知到場之丙○○報告關於黃蔡秀鸞跌落送醫之事，並向丙○○提及如果
    有嘔吐現象而未立即送醫，可能有腦震盪之情況，不能讓家
    屬知道等語，丙○○聽聞後隨即向甲○○指示不能讓家屬得
    知嘔吐現象，而與甲○○共同基於明知為不實事項，而登載
    於業務上作成之文書之犯意聯絡，由甲○○抽掉原來黃蔡秀
    鸞於93年9月22日23時許跌落後，關於已記載黃蔡秀鸞似有
    嘔吐現象之護理紀錄，並由同具上開犯意聯絡之乙○○，在
    該日上午10時至11時許，重新繕寫該期間之護理紀錄，並刻
    意未將嘔吐部分記明，足以生損害於該養護之家對於護理資
    料管理之正確性及黃蔡秀鸞與其家屬。
二、案經黃蔡秀鸞之子丁○○訴請臺灣臺南地方法院檢察署檢察
    官偵查起訴。
    理  由
壹、程序部分
一、本案被告、辯護人及公訴人對於本案所引用之證據，除被告
    、辯護人對於甲○○於檢察官94年11月11日偵查時之以共犯
    身分之供述之部分（見檢方94年他字第3633號卷第8頁及第9
    頁）因未具結，認無證據能力，經本院將該部分排除外，對
    於其他證據，其中具傳聞性質之證據者，如下列貳、乙、五
    、(1)證人乙○○93年9月28日警詢之供述、(2)證人戊○○
    於95年12月5日在本院95年度訴字第1375號民事案件審理時
    之證述、(5)證人黃華榮於96年7月3日在本院95年度訴字第13
    75號民事案件審理時之證述，... 等均表示沒有爭執，且迄
    於言詞辯論終結前亦未聲明異議，本院審酌上開證據資料作
    成時之情況，核無違法取證或其他瑕疵，且為證明本案犯罪
    事實所必要之重要關係事項，認為以之作為證據為適當，上
    開部分具傳聞性質之相關證據資料，自得作為證據。
貳、實體部分
甲、被告有罪部分：
一、訊據被告丙○○矢口否認其有與甲○○共同為上開業務登載
    不實之犯行，辯稱：有關業務登載不實罪的部份，甲○○、
    戊○○、乙○○都說過被告不知道更改過護理紀錄，也沒有
    指示過她們。養護之家每天晚上有護士在樓上值班睡覺，看
    護有事情一定要到樓上找護士，看護及護士上班、值班的情
    形及排班表均由護理長負責，護理紀錄是護士的專業，我們
    沒有辦法改寫護理紀錄云云。辯護人亦為被告辯稱：關於更
    改護理紀錄部分，戊○○證述與事實不符，黃蔡秀鸞在93年
    9月22日晚上11點多就跌倒，戊○○先過來，乙○○隨後到
    來，當時黃蔡秀鸞沒有嘔吐，乙○○從頭到尾沒有說有看到
    黃蔡秀鸞嘔吐，且乙○○在交班表記載院民疑似嘔吐（RO）
    ，假如戊○○在紙條上記載黃蔡秀鸞嘔吐，而甲○○要戊○○記載沒有嘔吐，應該也是甲○○的責任云云。
二、經查：
(1)、證人即養護之家之護士乙○○於檢察官94年8月29日偵查
    時證稱：護理紀錄是護士在做，（93年9月22日）12點之前
    是我做的，（93年9月23日）3點我下來我也有做一次，那時
    也是正常，其他的時間都是戊○○做的（見檢方93年度偵字
    第10503號偵查卷第51頁）。其於檢察官94年9月28日偵查
    時證稱：原先那一張（護理紀錄）我不清楚到那裡去，我們
    有重新謄寫一張，就是扣案此張。我原先是記載她（黃蔡秀
    鸞）有疑似作嘔的現象但沒有吐，是護理長甲○○叫我重新
    謄寫護理紀錄的（見檢方93年度偵字第10503號偵查卷第77
    頁、第78頁）。其於檢察官95年6月20日偵查時證稱：當
    時跟檢察官說護理紀錄原先有撕掉重新寫一張，此部分實在
    ，撕掉原來的重寫一張是依護理長甲○○之指示（見檢方95
    年度偵續字第45號偵查卷第35頁）。其於檢察官95年12月
    18日偵查時證稱：93年9月22日23時15分以下有我在護理紀
    錄後簽名的是我當時有去處理（見檢方95年度偵續字第45號
    偵查卷第149頁）。其於本院97年2月27日審理時證稱：被
    害人跌倒當時我在護理站包藥，是戊○○叫我去的，我想應
    該是斐氏蓮叫戊○○，戊○○再叫我，我去的時候沒有看到
    被害人有嘔吐的跡象，戊○○沒有告訴我被害人有嘔吐。護
    理紀錄平時是由護士即我和護理長、新來的護士（楊宜珊）
    記載，93年9月22日到93年9月23日的護理紀錄由我記載。戊○○平時是否製作護理紀錄我不清楚，案發當天是因為戊○○幫被害人測量血壓，所以才由戊○○紀錄，平時沒有這種
    情形。93年9月23日凌晨0時45分到6時這段時間的護理紀錄
    由戊○○簽名，是因為那天晚上是戊○○幫被害人量血壓，
    護理長說如果是戊○○量的血壓就由她簽名，這種情形只有
    這次，之前從來沒有過由看護幫院民量血壓並紀錄在護理紀
    錄上。這份護理資料有重新被謄寫過，是我們護理長先寫好
    1份紀錄再讓我重新抄過，原來那一份我不知道被誰拿走。
    95年度偵續字第45號卷第98頁之護理紀錄，其中98頁正面被
    重新謄寫過，反面沒有。（93年9月22日）當天有製作護理
    紀錄，當天晚上11點多製作護理紀錄，最後記載的時點是隔
    天早上6點，戊○○叫我下來3次，（晚上）12點多、3點多
    、5點多快6點時，每次處理完院民狀況，就會到護理站作護
    理紀錄，當天寫的護理紀錄不是卷內所附之護理紀錄，卷內
    這一份是護理長寫完叫我謄寫上去的。95年偵續字第45號卷
    98頁正面下面之護理紀錄「晚上11點15分住民躁動，導致從
    床上跌至地下，後腦勺微腫... 」，最後這兩行是我寫的，
    98頁前面有護理長簽名的地方都是她寫的，後面這兩行，是
    她寫給我要我謄寫上去的。98頁這一整張都是被換過的，但
    是98頁正面是我根據護理長寫給我的重新謄過，背面跟原來
    的紀錄一樣。護理長問我被害人有沒有嘔吐，我說沒有，可
    是戊○○好像說有，因為我沒有看到嘔吐，我本來在護理紀
    錄上有寫被害人疑似嘔吐，可是事實上我並沒有看見被害人
    有嘔吐，所以後來護理長說我這樣寫是登載不實，才作更正
    ，她就寫一張紙要我抄上去。在護理紀錄上原寫疑似嘔吐是
    因為戊○○一直跟我說被害人有嘔吐，但是我沒有看到，我
    不知道該怎麼紀錄，所以寫疑似嘔吐。被害人當時後腦腫脹
    ，除了作冰敷、量血壓之外，還有檢查被害人四肢，看她身
    上有沒有出血，看她意識是否清楚，眼、耳有無血絲，我會
    擔心，畢竟被害人跌倒，但是我們所受的訓練，是要觀察6
    到8小時，看被害人有無意識不清或是腫脹、出血。我沒有
    將被害人情形告訴胡藹萍，是甲○○打電話來，戊○○接的
    。我不知道被告是否知道我有修改護理紀錄，是護理長要我
    改的，我不知道護理長有無告訴被告。93年9月23日下午被
    告有無召集會議我不知道，我那天沒有去開會，如果有會寫
    在會議記錄上。93年9月23日下午被告沒有與我、甲○○、
    戊○○討論是否將被害人嘔吐這件事不要告訴家屬。我在晚
    上11點多收到戊○○的通知，去看被害人1次後，晚上12點
    下班後就上樓去休息，後來又下來看過3次，都是戊○○通
    知我下來，她要我下來看一下，我下來確認被害人是不是有
    什麼狀況，確認結果沒有，確認花了多久時間我忘記了，但
    不需要半個小時或1個小時，最後一次（93年9月23日）5點
    多到6點那一次被害人的狀況感覺跟之前不一樣才送醫院。
    不管是護士或護理長在，只要有護士資格的人在，是由有護
    士資格的人判斷是否送醫，當天晚上12點我已經下班，在上
    班的人只剩下斐氏蓮、戊○○，護理長說如果有事情的話可
    以找護理長，所以這種情況應該找護理長，會找我是因為我
    剛好住在樓上，不是因為我在上班。我下來時沒有看到黃蔡
    秀鸞嘔吐，只看到黃蔡秀鸞流口水。94年度他字第3633號卷
    第36頁交班表，記載「黃蔡秀鸞昨晚從床上跌倒至地上，後
    腦勺腫脹，有R/O嘔吐之情形，請給予留意，乙○○」，是
    我記載，因為戊○○說有嘔吐，但我沒看到，所以我寫疑似
    嘔吐。如果我有看到被害人有嘔吐，我會馬上將她送醫。有
    沒有嘔吐是判斷是否送醫的重要根據。重新謄寫護理紀錄跟
    原來的紀錄差異在於有無記載疑似嘔吐情形，甲○○說有無
    疑似嘔吐，應該是以你看到的為準，我們是服從護理長，她
    要我換我也只能換，我就聽她的指示等語。
(2)、證人即養護之家之看護戊○○於檢察官94年9月28日偵查
    時證稱：我有自己寫在一張紙上說黃蔡秀鸞有嘔吐現象，我
    有拿給甲○○看，是護理長甲○○叫我謄寫護理紀錄的。我
    有親眼看到黃蔡秀鸞有嘔吐，我看到時是她跌倒15鐘之後到
    30分鐘之中，在床上有嘔吐一次，是我發現的，我有告訴乙○○，乙○○說要再觀察，黃蔡秀鸞只有嘔吐一次，嘔吐物
    是我用毛巾幫她擦的，而且衣服髒了我還幫她換衣服。乙○○下樓之前我已經幫黃蔡秀鸞換好衣服了，擦好了。我有告
    訴她黃蔡秀鸞有嘔吐現象，我已經把衣服換好了。（93年9
    月23日）3點多我還有叫乙○○下來，是護理長叫我叫她下
    來的（見檢方93年偵字第10503號卷第77頁、第79頁、第80
    頁）。其於檢察官94年11月11日偵查時證稱：甲○○有叫
    我們重新謄寫把有嘔吐現象的記載刪掉，丙○○在23日下午
    有開會決定把嘔吐現象的情形不告訴死者家屬，當時在開會
    時我有聽到他們有講嘔吐的事情不要告訴家屬，但我不知道
    有要把護理紀錄刪掉，因為護理紀錄不是我在寫的。是開完
    會晚上8點多，她（甲○○）就直接帶我去護理站寫護理紀
    錄等語（見檢方94年度他字第3633號卷第9頁至第11頁）。
    其於本院97年6月11日審理時證稱：當天我沒有寫護理紀
    錄，我是把當天晚上我照顧該院民的情形寫在一張紙上給護
    理長她們，平時護理紀錄是護理長跟護士她們寫。95年度偵
    續字第45號卷第98頁背面的護理紀錄，上面9月23日上午12
    時45分（按係9月23日凌晨0時45分）到上午6點有關血壓的
    紀錄部分有我簽名的部分是我寫的，其他都不是我寫的。這
    是那天（9月23日）早上該院民送醫院以後才寫的，是護理
    長要我填寫的，我只有寫這一次，是早上該院民送去醫院後
    我就寫了，我只有寫量血壓的部分，當時其他部分都是空白
    的，她（護理長）叫我直接寫在那一行，叫我把血壓情形寫
    在護理紀錄上，其他不要寫，我寫完以後其他部分是空白的
    ，晚上我們開完會他們才去寫其他紀錄，他們怎麼寫我不知
    道。當天送院民去醫院後院長（即被告）有到養護之家，他
    幾點來我忘記了，被告來之後有開會討論該院民跌倒的事，
    我們討論如何跟家屬說，後來決定不要把嘔吐的事情告訴家
    屬，當時有被告夫婦、我、護理長及乙○○一起討論，他們
    叫我不要把被害人嘔吐的事情說出來。我在護理紀錄上記載
    量血壓的情形那是開會之前護理長叫我寫的，叫我照抄在護
    理紀錄上。本來乙○○有把嘔吐及量血壓寫在護理紀錄上，
    可是被撕破丟掉重寫，護理長叫我把當天晚上照顧情形寫下
    來的時候，我本來有寫嘔吐的情形，可是後來護理紀錄上就
    沒有寫嘔吐的情形，只有寫量血壓的情形，護理長叫乙○○
    重寫護理紀錄，被告知道護理長叫乙○○重寫護理紀錄，那
    天我們開會討論兩、三次。那天開會有討論到要改護理紀錄
    的事情，大家都知道，包括我、院長（被告）夫婦、護理長
    、護士（即乙○○）等語。
(3)、證人即養護之家之護理長甲○○於94年11月11日檢察官偵
    查中證稱（以下係經甲○○具結後證述）：原先的護理紀錄
    戊○○沒有寫任何的記載，重新謄寫的部份是照她原先寫在
    一張紙上，謄寫上去的。問：請把當天授權之情形說明一下
    ？答：我們的結論是任何人都不能把有嘔吐現象告訴死者家
    屬。問：另外丙○○還告訴你什麼？答：我們5人都還在現
    場，當時我告訴丙○○說護理紀錄已把有嘔吐現象刪除了。
    問：你們護理紀錄是何時更改的？答：乙○○部分差不多是
    23 日她從奇美醫院回來上午10點、11點左右。問：你要帶
    戊○○去寫護理紀錄你有無告訴丙○○？答：他們知道的，
    我有告訴丙○○說要帶戊○○去謄寫護理紀錄。問：你是怎
    麼跟丙○○說的？答：我是在開會時跟丙○○講說戊○○在
    （93年9月22日晚上）12點以後有做1張看護紀錄寫在1張紙
    上，我要戊○○把她的看護紀錄結果寫上去在看護紀錄上面
    （見檢方94年他字第3633號卷第10頁至第12頁）。其於檢
    察官94年9月28日偵查時證稱：那天（93年9月23日）一早我
    到安養院我就有看護理紀錄，我有看到記載（93年9月22日
    ）晚上11點20分，院民從床上摔下來，生命跡象，血壓是
    160 ，瞳孔反應是正常，四肢無明顯的傷痕，輕微嘔吐，後
    腦微踵。我有告訴乙○○你的護理紀錄有記載有嘔吐，可能
    是有腦盪的現象，乙○○回答說她（黃蔡秀鸞）只是噁心，
    但是沒有真正吐出來。但是戊○○半夜3點半我打電話進去
    時，她跟我說黃蔡秀鸞有一點吐，不是那種很猛烈的吐。有
    關護理紀錄被更改的情形這不是聽到，我本人有在現場，我
    當時有訓斥她們，是乙○○更改的，因為有嘔吐的事（見檢
    方93 年度偵字第10503號卷第71頁、第72頁）。又檢（檢察
    官）問：你上一次開庭講9月22日晚上11點20分，護理紀錄
    上有寫黃蔡秀鸞有一點嘔吐現象，可是現在的護理記錄並沒
    有這樣的記載，也沒有被更改的痕跡，為何會這樣子呢? 答
    ：因為此頁全部被重新更改過，前部段是我所寫的，原先的
    那張紙已被抽掉了，我確實是有看到有嘔吐現象的紀錄。問
    ：11 點15分所寫的與你原先所看的有何不一樣? 答：原先
    我看到的11點15分所寫的有記載有一點嘔吐現象。問：你說
    有嘔吐現象被刪改，你知不知道誰刪改的，是誰叫誰刪改的
    ? 答：我全程都有參與，所以我全部都知道，我及乙○○還
    有戊○○3人都在場，我們把有嘔吐的部分全部除掉，然後
    （晚上）12點以後不足的部分全部補上去。問：包括你寫的
    護理紀錄是你重新謄寫的? 答：是。是重新謄寫的。問：原
    先所記載的原本，你們放在何處? 答：就撕掉了。丟到垃圾
    桶了。問：你們重新謄寫的護理紀錄有幾個人共同參與做決
    定? 答：那天早上院長來了，我把實際狀況向院長報告以後
    ，因為（93年7月22日晚上）11點20分以後護理紀錄就一片
    空白，我就要求乙○○及戊○○把護理紀錄寫完整一點，不
    然我們無法向家屬交待，所以就追加上去的。問：你要乙○○及戊○○換頁重新寫，曾春桂（即丙○○之配偶）及丙○○有無參與？答：沒有。我有跟院長討論過，如果是有嘔吐
    的現象而且沒有立即處理，應該是要考慮是否有腦振盪是不
    能讓家屬知道，院長是知情的，院長說這個我不懂，院長告
    訴我說該怎麼處理你去弄。曾春桂沒有參與，她是事後才知
    道的。問：丙○○當時是如何指示你們呢? 答：當時院長是
    沒有告訴我護理紀錄要改，他只是說有嘔吐現象不能讓家屬
    知道。問：你是否告訴丙○○有更改護理記錄? 答：我沒有
    說我有更改護理記錄，我只是事後有告訴他護理記錄整理好
    了，護理記錄上面沒有「有嘔吐」的字眼了。事發當天下午
    在院長辦公室院長及夫人我們有討論，我們當時是為了保護
    ，不能提及有嘔吐，不能讓家屬知道有嘔吐。他們都有同意
    不能讓家屬知道等語（見檢方93年度偵字第10503號卷第75
    頁至第79頁）。其於檢察官95年12月7日偵查時證稱：問
    ：你當時跟檢察官說：護理紀錄原先有撕掉重新謄寫，而且
    你們院長知情，院長告訴你該怎麼處理你就去處理等語是否
    實在？答：實在。（見檢方95年度偵續字第45號卷第131頁
    ）。其於95年4月20日本院95年度簡字第937號偽造文書案
    審理時93年11月11日偵查時供稱：當天事件發生我已經下班
    了，隔天（93年9月23日）我上班時，被害人已送奇美急救
    ，而我所瞭解之狀況，都是同事告知的，在原先的護理記錄
    上，而記載著疑似嘔吐、後腦腫，我也跟院長說既然病患有
    這樣子的情形，為何沒有告知我，院長表示為何乙○○沒有
    告知你，我當時所瞭解的只有半夜3點左右被害人還很清醒
    。院長要我處理這件事，並說不能讓家屬知道被害人有嘔吐
    ，我有跟被告乙○○表示不能跟家屬說被害人有嘔吐，我有
    表示護理記錄要按照院長指示要隱瞞。隔天（按係93年9月
    23日）下午時，院長要我找看護戊○○提早來開會，在會議
    中有討論昨天發生之狀況，我只有聽到被告乙○○及戊○○
    所述，會議結束後，表示若家屬有來問，任何人均不得告知
    。發生這種事，我們不能讓家屬知道12點之後沒有護理人員
    來看護，戊○○當時有在便絛紙上記載有按時幫被害人量血
    壓，我看了那張便條紙後，我就表示就依照便條紙上記載之
    情形，做成一個完整的護理記錄。我所做的事情均是經過院
    長的同意及授權，且護理記錄也不是經過我所書寫的。原先
    有寫「有嘔吐」之護理記錄，我有看過，9月22日晚上11點
    20分我印象中被告乙○○是寫（被害人）由床上摔下，記載
    體溫、脈博、血壓，被害人對光有反應，有疑似嘔吐，後腦
    腫脹，持績觀查中。將護理記錄改過是院長來後我向
    院長報告，以我們的專業有嘔吐、後腦有腫脹，就應該懷疑
    是腦震盪，院長只有問我如何處理，我跟院長說若有嘔吐，
    不能讓家屬知道，我說那就先不要說，但護理記錄上有記載
    疑似嘔吐，院長叫我要處理，被告乙○○自奇美醫院回來後
    ，我問她情況，她說護理記錄上有寫，但是她並沒有親眼看
    到，我跟她說護理記綠上，疑似嘔吐的字眼要刪除，所以被
    告乙○○就當天的記載重新寫過，當天晚上我們7點半有開
    會，當場被告乙○○有在場。護理記錄我們2人確實有改過
    ，但我們只是「疑似嘔吐」這個字眼給刪除而已等語。
(4)、依據上開證人乙○○、戊○○、甲○○之證述，93年9月22
    日乙○○所製作原載有「疑似嘔吐」之護理紀錄被抽除，而
    由甲○○向乙○○表示護理記錄要按照院長指示要隱瞞，乙○○即依甲○○之指示，改為另行製作卷附之護理紀錄，其
    內容則不再記載「疑似嘔吐」之字句，應可認定。又依證人
    戊○○上開之證述，97年9月23日那天被告等人有開會討論
    兩、三次，並證稱「那天開會有討論到要改護理紀錄的事情
    ，大家都知道，包括我、院長（被告）夫婦、護理長、護士
    （即乙○○）」等語。參以證人乙○○、甲○○亦均證述被
    告於開會時有表示並決定不要把黃蔡秀鸞有嘔吐之事告訴其
    家屬，以及不能讓黃蔡秀鸞之家屬知道黃蔡秀鸞有嘔吐之事
    ，甲○○並證述被告有對她說應該怎麼處理你就去處理，事
    後甲○○並向被告報告護理記錄整理好了，護理記錄上面沒
    有「有嘔吐」的字眼了等情，以及卷附扣案之會議紀錄簿對
    於當天之開會完全沒有記載，顯然違反常情，益徵被告故意
    要隱匿其上開犯行。又所謂不要把黃蔡秀鸞有嘔吐之事告訴
    其家屬，以及不能讓黃蔡秀鸞之家屬知道黃蔡秀鸞有嘔吐之
    事，除了於語言上不能透露讓黃蔡秀鸞之家屬知道外，於文
    字之記載上亦不能讓黃蔡秀鸞之家屬知道，然而原先之護理
    紀錄已記有「疑似嘔吐」之字句，為避免讓黃蔡秀鸞之家屬
    知道，當然只有更改一途，否則被告只要指示院內人員不能
    透露口風即可，何必再三邀集有關人員開會，其主要之目的
    及一勞永逸之方式，當然係針對要更改護理紀錄而為，灼然
    至明。至於戊○○依甲○○之指示填寫量血壓之紀錄，僅係
    依照其事實上所為而照實記載，雖其非屬護理人員，無權填
    寫護理紀錄，然此部分並無偽造不實之問題，檢察官認該部
    分被告與甲○○、戊○○有共同登載不實之犯行，顯有誤會
    。
(5)、綜上所述，被告此一部分之犯行，事證明確，應堪認定。
三、刑法修正後，新舊法之比較：
    被告等行為後，刑法業於94年2月2日修正公布，於95年7月1
    日施行。按行為後法律有變更者，適用行為時之法律，但行
    為後之法律有利於行為人者，適用最有利於行為人之法律，
    修正後刑法第2條第1項定有明文。此條規定係規範行為後法
    律變更所生新舊法律比較適用之準據法，本身尚無新舊法比
    較之問題，於新法施行後，應一律適用新法第2條第1項之規
    定，為「從舊從輕」之比較。經查：
(1)、修正後刑法第28條共犯之規定為：「二人以上共同實行犯罪
    之行為者，皆為正犯」，被告行為時之修正前刑法第28條共
    犯之規定為：「二人以上共同實施犯罪之行為者，皆為正犯
    。」。比較修正前後之條文，原「實施」之概念，包含陰謀
    、共謀、預備、著手及實行等階段之行為，修正後僅共同實
    行犯罪行為（包括共謀共同正犯）始成立共同正犯，是新法
    共同正犯之範圍縮小，排除陰謀犯、預備犯之共同正犯，但
    不排除共謀共同正犯。就本件被告與共犯甲○○、乙○○間
    係共謀共同正犯之關係，不論新法、舊法，均構成共同正犯
    ，對被告並無有利或不利之影響，依從舊原則，應依刑法第
    2條第1項前段之規定，適用修正前刑法第28條之規定。
(2)、被告行為後，刑法第31條第1項之規定業已修正變更，修正
    之刑法第31條第1項規定：「因身分或其他特定關係成立之
    罪，其共同實行、教唆或幫助者，雖無特定關係，仍以正犯
    或共犯論。但得減輕其刑。」，而修正前之刑法第31條第1
    項原規定：「因身分或其他特定關係成立之罪，其共同實施
    或教唆幫助者，雖無特定關係，仍以共犯論。」，相較而言
    ，以新法對被告較為有利，應依刑法第2條第1項但書之規定
    ，適用新法。
(3)、被告行為後，刑法第41條第1項前段易科罰金之規定業已修
    正變更，新法規定：「犯最重本刑為5年以下有期徒刑以下
    之刑之罪，而受6個月以下有期徒刑或拘役之宣告者，得以
    新臺幣1千元、2千元或3千元折算1日，易科罰金。」，但依
    據舊法及修正前罰金罰鍰提高標準條例第2條前段（現已廢
    止刪除）規定，被告行為時易科罰金折算標準，應以銀元3
    百元折算1日，經折算為新臺幣後，應以新臺幣9百元折算1
    日。比較修正前後之易科罰金折算標準，當以修正前之規定
    ，較有利於被告，則應依刑法第2條第1項前段之規定，適用
    修正前刑法第41條第1項前段規定，定其折算之標準。
(4)、修正後刑法係自95年7月1日起施行，在此之前，刑法分則編
    有關罰金刑之貨幣單位係銀元；且依刑法分則編應處罰金者
    ，應適用罰金罰鍰提高標準條例第1條、第4條之規定，亦即
    應按各該具體條文制定或修正之時間先後，定其提高之倍數
    。惟被告行為後，刑法施行法增訂第1條之1，於95年6月14
    日經總統公布，並自同年7月1日起施行；該條規定：「中華
    民國94年1月7日刑法修正施行後，刑法分則編所定罰金之貨
    幣單位為新臺幣。94年1月7日刑法修正時，刑法分則編未修
    正之條文定有罰金者，自94年1月7日刑法修正施行後，就其
    所定數額提高為30倍。但72年6月26日至94年1月7日新增或
    修正之條文，就其所定數額提高為3倍」。本件被告所犯之
    罪，依增訂刑法施行法第1條之1之規定，其罰金以新臺幣為
    單位，數額應提高30倍。此與修正前之罰金以銀元為單位，
    對被告而言，並無不利。刑法施行法第1條之1係替代罰金罰
    鍰提高標準條例部分條文（例如該條例第1條），與罰金罰
    鍰提高標準條例罰金額度相同，既不發生有利或不利問題，
    只是將貨幣單位由銀元改為新臺幣，並非法律變更刑度之條
    文，當無比較新舊法問題，應逕予適用刑法施行法第1條之1
    之規定，併此敘明。
四、按護理紀錄之登載，應由護士為之，於業務上對護理紀錄為
    不實之登載之行為，乃係犯刑法第215條之業務上登載不實
    罪。被告丙○○與甲○○、乙○○間就上開犯行有犯意聯絡
    及行為分擔，雖被告不具護士之身分，惟其與有護士身分以
    登載護理紀錄為職務之甲○○、乙○○就上開護理紀錄共同
    為不實登載之犯行，依刑法第28條及第31條第1項之規定，
    仍應論以該罪之共同正犯，並依刑法第31條第1項之但書規
    定，減輕其刑。又中華民國96年罪犯減刑條例於96年7月4日
    公布，於96年7月16日施行，犯罪在中華民國96年4月24日以
    前者，除該條例另有規定外，有期徒刑減其刑期二分之一，
    中華民國96年罪犯減刑條例第2條第1項第3款定有明文。查
    被告上開犯罪時間在96年4月24日以前，且合於減刑條件，
    應予減刑。審酌被告之品行（無犯罪前科）、智識教育程度
    為高中畢業、其係養護之家之負責人，因發生黃蔡秀鸞不幸
    摔倒送醫急救不治死亡，其恐養護之家聲譽受損影響生意及
    黃蔡秀鸞家屬之責難，竟意圖掩蓋事實而出此下策，事後又
    未能坦承犯行，難認有悔改之心，以及其雖無護理人員之身
    分，然其惡性較胡藹萍、乙○○為重等一切情狀，爰量處如
    主文所示之行刑，並減其宣告刑二分之一及諭知易科罰金之
    折算標準，以資儆懲。
乙、無罪部分：
一、公訴意旨略以：丙○○為址設臺南縣西港鄉南海村東港12之
    8號「台南縣私立慈暉養護之家」（下稱養護之家）負責人
    ，負責綜理該養護之家全部事務，並包含聘僱、監督經營養
    護之家所需之護理人員及服務人員（看護），以遂行對於受
    養護人員之日常照料或就醫服務，為從事業務之人。詎其明
    知所經營之養護之家，係屬小型養護機構，除置主任及護理
    人員外，應注意不論日、夜間或假日，每8位老人應設置1位
    服務人員，負責受養護之老人之日常照顧服務，且至少需有
    1名護理人員值班，而該養護之家於民國93年9月間，平均養
    護人數介於42至48人，服務人員自應配置6人以上，且依其
    對每位受養護人員之收費標準（每人每月新臺幣17000元上
    下，且雜費、醫材、交通等費用另為計算）及人數等經營實
    況，透過招募或聘僱符合上開人數比例要求之護理、服務人
    員數量，並無任何困難，竟仍疏於注意，於93年9月22日19
    時許至翌日（23日）7時許之期間內，受養護之人數已高達
    50餘人，理當配置至少1名護理人員值班，以及6至7名服務
    人員，竟於93年9月23日零時至6時之間未配置任何護理人員
    值班，且93年9月22日夜間至翌日日間之前，亦只配置戊○○及斐氏蓮2名服務人員，造成每位服務人員平均需照顧25
    位以上之受養護人員之人力嚴重不足窘況，致使在養護之家
    107室內病床上受養護之黃蔡秀鸞（自93年7月3日起入住該
    養護之家），於93年9月22日11時某分起至15分許之期間內
    ，先自行褪去戊○○為使其安定睡眠而對其施加之手部拘束
    帶，再站立床上並手扶牆壁行走，而在歷經上開期間均無任
    何服務人員或護理人員發現加以制止之情況下，自行由該病
    床上跌落，受有頭部外傷、後枕部裂傷等傷害，並有嘔吐之
    情況，嗣身處其他房間之戊○○察覺上情後，立即通知已下
    班但仍在養護之家2樓房間休息之護理人員乙○○到場，共
    同對黃蔡秀鸞之生理反應持續觀察，並在乙○○及護理長甲○○業務上所掌管之護理紀錄上，記載觀察所得之實際情況
    。於同年月23日凌晨3時許，甲○○主動撥打電話至養護之
    家，方由戊○○告知黃蔡秀鸞跌落及後腦部腫脹並有嘔吐之
    事。而迄同日6時30分許，黃蔡秀鸞陷於昏迷狀態，旋即緊
    急送往臺南縣永康市奇美醫院急救，經該院葉昭宏等醫師於
    同日13時20分至17時許，實施開顱取出血塊以降低腦壓之手
    術，然黃蔡秀鸞仍於同年月27日治療無效返回臺南縣七股鄉
    三股村三股51號住宅死亡，因認被告丙○○涉犯刑法第276
    條第2項之業務過失致人於死罪嫌。
二、按犯罪事實應依證據認定之，無證據不得認定犯罪事實，刑
    事訴訟法第154條第2項定有明文。又認定不利於被告之事實
    ，須依積極證據，茍積極證據不足為不利於被告事實之認定
    時，即應為有利於被告之認定，更不必有何有利之證據，最
    高法院30年上字第816號著有判例可資參照。又不能證明被
    告犯罪者，應諭知無罪之判決，刑事訴訟法第301條第1項定
    有明文。公訴人認被告丙○○涉犯刑法第276條第2項之業務
    過失致人於死罪嫌，無非係以被告丙○○於偵查中之供述、
    證人戊○○於偵查中及於本院95年度訴字第1375號民事案之
    證述、證人乙○○於警詢及偵查中之證述、證人己○○○○
    於偵查中之證述、證人黃華榮於本院95年度訴字第1375號民
    事案之證述及診斷證明書、臺灣臺南地方法院檢察署檢察官
    出具之相驗屍體證明書、養護之家一樓交班表、奇美醫院出
    具之黃蔡秀鸞病情摘要、臺南縣政府95年4月11日函、內政
    部95年4月13日函等各1份、現場照片14張、現場簡圖1份，
    資為其論罪之依據。
三、訊據被告丙○○郭堅決否認有為起訴書所載之業務過失致人
    於死之犯行，辯稱：養護之家人員編制部分是依照社會局的
    規定，且還比社會局所規定還多，當時所編制的人員為護士
    有3人〔護理長甲○○（負責排班）、護士乙○○及楊怡珊
    〕、看護8名（其中包含戊○○）、1個司機、1個廚師，社
    會局規定每養護8個人要請1個看護，我當時養護的人數有50
    人，依臺南縣政府回函表示，就人員編制部分，養護之家是
    依照社會局的規定，所以我沒有過失。是否延誤送醫的部分
    是護理人員的專業判斷及責任，護理部分都是護理長負責，
    當養護之家負責人不需要具備護理人員資格，也不需要看護
    執照，但是我有考看護執照，當日甲○○並未立即向我報告
    這件事，我是在93年9月23日約早上10點去上班時才知道，
    是護理長甲○○告訴我的，當時被害人已由乙○○送到醫院
    ，甲○○是在93年9月23日凌晨3時許打電話到養護之家，問
    裡面有無什麼事情，才知道黃蔡秀鸞跌倒，是由看護戊○○
    告訴胡藹萍的，所以我認為我沒有延誤送醫的責任，而且93
    年9月23日零時到6時之間有配置護士乙○○值班。辯護人亦
    為被告辯稱：養護之家的配置人數，依主管機關規定1 比8
    的比例，規定是總額，養護之家當時院民是42到48人，有護
    士3位、服務人員8位，廚工、司機各1位，已經超過規定人
    數，如此，總額規定是合理的。甲○○偵查中證述值班由她
    來派，每天晚上1個護士，該護士住在養護之家樓上，值班
    有加薪，乙○○也說值班有加薪，當天他住在養護之家樓上
    ，縱然當天不是派乙○○值班，事實上，當天院民跌倒後乙○○也有告訴戊○○有狀況要叫她，且她也是隨叫隨到，當
    天凌晨3點、6點乙○○都有下來，所以當天乙○○有值班，
    假如當天沒有值班護士，甲○○既然是護理長，應該歸責護
    理長甲○○。又依據己○○○○之證述，他說嘔吐與腦出血
    沒有因果關係，重要的在出事時要注意病患意識有無變化，
    一般的醫師都不一定能夠注意到，需要專科醫師才有辦法發
    現顱內出血的情形，既然嘔吐不重要，且緊急送醫也不是重
    點，是要有專業人員密切注意，且乙○○有檢查被害人瞳孔
    等，護理人員已經善盡照顧業務等語。
四、查被告係養護之家之負責人，關於聘僱醫護、看護等人員係
    其負責，黃蔡秀鸞係於93年9月22日23時許在該養護之家茱
    萸淵107室107號床起床從床側邊牆站立摸壁而行，不慎踩空
    摔下，受有頭部受傷、後診枕部裂傷、顱內腦出血、中樞衰
    竭等傷害，於93年9月23日6時許送往奇美醫院急救，於93年
    9 月27日22時許，不治死亡之事實，為被告所不否認，並有
    奇美醫院出具之診斷證明書、病情摘要、病歷資料影本、臺
    南縣警察局佳里分局西港派出所相驗案件初步調查報告表、
    臺灣臺南地方法院檢察署相驗屍體證明書、驗斷書、勘驗筆
    錄各1份、相驗照片10張、現場照片18張，附卷可資佐證。
    又依據臺南縣政府95年4月11日府社福字第095007524號函
    說明: 「二、按老人福利機構設立標準第23條第1項規定『
    小型養護機構應置工作人員並符合下列規定：二、護理人員
    ：得以專任或特約方式辦理，機構內隨時保持至少有1位護
    理人員值班。三、服務人員：每養護8位老人應置1人，負責
    老人日常照顧服務。機構內隨時保持至少有1位服務人員值
    班』。上揭人員比例規定係基於維護機構服務品質，保障就
    養老人之權益與福祉所訂，並無日、夜間及假日之分，小型
    老人養護機構自應依該規定進用相關專業人員與人力。三、
    次按養護機構夜間長者多於睡眠狀態，護理服務需求雖較日
    間少，惟機構內仍應隨時保持至少有1位護理人員值班待命
    ，以因應若有危急狀況時救護支援。」，有上開函文1紙附
    卷可稽。依據內政部95年4月13日內授中社字第095071360
    9號函說明: 「二、按『小型養護機構應置工作人員並符合
    下列規定：... 二、護理人員：得以專任或特約方式辦理，
    機構內隨時保持至少有1位護理人員值班。三、服務人員：
    每養護8位老人應置1人，負責老人日常照顧服務。機構內隨
    時保持至少有1位服務人員值班。... 』，老人福利機構設
    立標準第23條定有明文，另依據上揭標準規定，護理人員負
    責辦理業務與紀錄。三、基此，小型養護機構夜間人力之配
    置，應保持至少有1名護理人員及1名服務人員值班，經排定
    值班之護理人員及服務人員自不得離開工作場所。」，亦有
    上開函文1紙附卷可稽。
五、茲所應探究者，乃黃蔡秀鸞發生上開不幸事件受傷死亡，被
    告是否應負刑法第276條第2項之業務過失致人於死罪責。
    經查：
(1)、證人即養護之家之護士乙○○於93年9月28日警詢時稱：
    黃蔡秀鸞摔倒是安養中心內看護戊○○告知我的，我馬上到
    達茱萸淵107室107號床旁，當時看見黃蔡秀鸞時看護已將黃
    蔡秀鸞扶起平坐，我靠過去先大聲叫黃蔡秀鸞，順便檢查他
    的四肢無異狀，我和看護就扶他上床，量血壓，測瞳孔反應
    ，並再一次的檢查他的四肢，也血壓正常，瞳孔也有反應，
    也只有檢查到後腦有腫脹，我就用冰敷，我就回值班台，每
    半小時在過去測量黃蔡秀鸞一次，到（翌日）早上3時許看
    護有再次叫我測試她的反應，結果都正常反應。我沒有告知
    護理長，當時護理長已下班，院長也已下班了。並稱事發時
    其未將黃蔡秀鸞送醫是因「我當時先檢查黃蔡秀鸞的四肢都
    無異狀，且血壓正常，瞳孔也有反應，且意識清醒，又非常
    的躁動，就一直吵要返回住宅，吵著要起來，我當時23時15
    分、23時45分、零時15五分共量3次血壓，後我下班，就上
    慈暉安養院2樓我的寢室休息，我有交待看護每半小時量1次
    血壓，穩定後改為每小時量血壓1次，23日凌晨3時許，看護
    上樓叫我下樓幫黃蔡秀鸞測瞳孔反應，量血壓，因為我有交
    待看護有異狀時就通知我，當時瞳孔反應正常、有收縮、血
    壓也正常、當時她還非常躁動，意識清醒。直到6時許，看
    護叫她時感覺有嗜睡之現象，我感覺不對時即打電話給護理
    長，護理長甲○○指示帶到奇美醫院急診」等語（見檢方93
    年相字第1151號卷第12頁至第14頁）。其於檢察官94年8
    月29日偵查時證稱：93年9月22日黃蔡秀鸞跟她嬸婆吵架，
    有躁動現象，我們護理長甲○○就拿一顆安眠藥，有交待我
    們要看護他，我們就依照家人的意思放佛經給她聽，戊○○
    有問她要不要睡覺，就帶她去睡了。（晚上）11點多我們有
    位阿媽說黃蔡秀鸞在走路跌倒，我們就過去檢查，看到她只
    有後腦微踵，其它血壓還有瞳孔反應都正常，四肢也沒有出
    血，只是有躁動，口中唸唸有詞，先前要睡覺有做約束，綁
    手綁腳的。她掙脫之後才下床，我們就檢查她的四肢，沒有
    出血，我們就15分鐘量一次血壓，那時她很穩定，生命現象
    都很正常。到（晚上）12點我就下班了，我有交待看護半個
    小時要量生命現象等，就是量血壓及體溫及脈博等，而且我
    有告訴她我在2樓宿舍，有事可以叫我。我沒有看到死者有
    嘔吐的現象，我快到（93年9月23日凌晨）3點多時我有下來
    測她的生命現象，她也是很躁動，口中一直唸著。護理紀錄
    是護士在做，12點之前是我做的，3點我下來我也有做一次
    ，那時也是正常，其它的時間都是戊○○做的（見檢方93年
    度偵字第10503號偵查卷第51頁）。其於檢察官95年12月
    18日偵查時證稱：93年9月22日23時15分以下有我在護理紀
    錄後簽名的是我當時有去處理，93年9月22日23時45分時提
    到黃蔡秀鸞有持續躁動，當時黃蔡秀鸞一直講話，身體有在
    動，在她跌倒後她的手還是有被束縛綁住，與她仍能言語溝
    通，言話溝通的內容我不記得了，所以她當時並無陷入昏迷
    狀態。93年9月23日凌晨0時15分記載「conscious」 (有意
    識)，因我們當時叫她名字時她有反應，我們捏她的乳頭時
    ，她對疼痛刺激也有反應，我們捏她時有問她「阿媽是否會
    痛」，她有回應「會痛」，所以認定她當時是有意識。93年
    9月23日凌晨3時30分記載「conscious」 (有意識)，當時也
    是如同在0時15分時所對她做的測試而認定。93年9月23日早
    上6時30分記載「意不清，對疼痛反應欠佳」，因當時我問
    她名字，她已無法回應我，對她做上述疼痛刺激時，她已經
    沒有很大的疼痛反應了（見檢方95年度偵續字第45號偵查卷
    第149頁）。其於本院97年2月27日審理時證稱：我93年9
    月22日在慈暉養護之家上班擔任護士，工作內容為早上先測
    量院民生命徵象，陪院民去醫院回診，有傷口時幫他們換藥
    ，正常上班時間是早上8點上班，下午6點下班，不正常是早
    上8點上到中午12點，再從下午6點到晚上12點，都是護理長
    排班的。93年9月22日我上班的時間是早上8點到中午12點，
    下午6點到晚上12點。醫院的護士有護理長胡藹萍和我及楊
    宜珊，93年9月22日院民即被害人黃蔡秀鸞發生跌倒意外，
    當天（下午）我6點上班，護理長說被害人有和其他院民吵
    架。黃蔡秀鸞大概在晚上11點多跌倒，跌倒時有兩個看護在
    院內，其中一個看護斐氏蓮先進去，然後戊○○也進去，當
    時我在護理站包藥，她們叫我我才進去，我看到黃蔡秀鸞在
    地上，戊○○和斐氏蓮把黃蔡秀鸞撐在地上，因為護理長說
    碰到緊急狀況不用太驚慌，我就照護理長教的，先檢查她的
    四肢，看有沒有腫脹，當時黃蔡秀鸞的四肢沒有腫脹，但後
    腦稍微腫脹，我就給她冰敷，並幫她量血壓，血壓正常，叫
    她也有回應，並搖她，她手會來撥，之後我每隔15分鐘量1
    次血壓，並測量她的生命徵象，大概量了3次之後她的血壓
    都很正常，後來換成半小時量1次，之後到了（晚上）12點
    我就下班了。下班時我有交代戊○○要幫黃蔡秀鸞量血壓，
    如果落差很大就上來找我，下班後我就到養護之家2樓宿舍
    睡覺。當天被害人受傷跌倒的時候有我及兩個看護戊○○、
    斐氏蓮在養護之家上班，晚上12點之後戊○○、斐氏蓮繼續
    上班，她們上大夜班，戊○○、斐氏蓮當天的上班時間為晚
    上8點到隔天早上8點。每天晚上沒有排值班人員，只有大夜
    班的看護，另外我們護理長有時會留比較晚，但我不確定護
    理長是正常的上班還是加班或值班，可是看護他們固定上大
    夜班，不是另外加班或是特別值班，可是護理長當天晚上並
    沒有留在養護之家。被害人跌倒當時我在護理站包藥，是戊○○叫我去的，我想應該是斐氏蓮叫戊○○，戊○○再叫我
    ，我去的時候沒有看到被害人有嘔吐的跡象。在護理紀錄上
    原寫疑似嘔吐是因為戊○○一直跟我說被害人有嘔吐，但是
    我沒有看到，我不知道該怎麼紀錄，所以寫疑似嘔吐。被害
    人當時後腦腫脹，除了作冰敷、量血壓之外，還有檢查被害
    人四肢，看她身上有沒有出血，看她意識是否清楚，眼、耳
    有無血絲，我會擔心，畢竟被害人跌倒，但是我們所受的訓
    練，是要觀察6到8小時，看被害人有無意識不清或是腫脹、
    出血。我沒有將被害人情形告訴胡藹萍，是胡藹萍打電話來
    ，戊○○接的。被害人除了93年9月22日晚上從床上跌倒，
    在之前93年7月間不曾經從床上跌倒過。93年9月22日時，慈
    暉養護之家裡面有設置3個護士（包含護理長）、1個司機、
    1個廚工、日夜班加起來有8、9個看護。我在慈暉養護之家
    是擔任護士，裡面的院民如果發生身體變故，大部分是由當
    時上班的護士或護理長判斷，不用陳報院長。假使只有護士
    上班，護理長當時沒有值班，則由護士獨自判斷。當天被害
    人摔倒後，我沒有決斷馬上對她送醫，是因為檢查被害人的
    四肢都是正常，血壓也正常，且要觀察6至8小時，看被害人
    的眼、耳有無血絲，是到（翌日凌晨）5、6點時發現被害人
    情況不對，才立即送醫，我有一起到奇美醫院，徵詢過家屬
    同意後，我在93年9月23日早上7、8點離開奇美醫院。我在
    晚上11點多收到戊○○的通知，去看被害人1次後，晚上12
    點下班後就上樓去休息，後來又下來看過3次，都是戊○○
    通知我下來，她要我下來看一下，我下來確認被害人是不是
    有什麼狀況，確認結果沒有，確認花了多久時間我忘記了，
    但不需要半個小時或1個小時，最後一次（翌日凌晨）5點多
    到6點那一次被害人的狀況感覺跟之前不一樣才送醫院。不
    管是護士或護理長在，只要有護士資格的人在，是由有護士
    資格的人判斷是否送醫，當天晚上12點我已經下班，在上班
    的人只剩下斐氏蓮、戊○○，護理長說如果有事情的話可以
    找護理長，所以這種情況應該找護理長，會找我是因為我剛
    好住在樓上，不是因為我在上班。我下來時沒有看到黃蔡秀
    鸞嘔吐，只看到黃蔡秀鸞流口水。94年度他字第3633號卷第
    36頁交班表，記載「黃蔡秀鸞昨晚從床上跌倒至地上，後腦
    勺腫脹，有R/O嘔吐之情形，請給予留意，乙○○」，是我
    記載，因為戊○○說有嘔吐，但我沒看到，所以我寫疑似嘔
    吐。如果我有看到被害人有嘔吐，我會馬上將她送醫，有沒
    有嘔吐是判斷是否送醫的重要根據等語。
(2)、證人即養護之家之看護戊○○於檢察官94年8月29日偵查
    時證稱：93年9月22日晚上11點多，黃蔡秀鸞跌倒，她的頭
    後面就踵起來，我就叫護士乙○○，然後就幫她量血壓，她
    那時還會講話，跟平常一樣還是會亂唸。量血壓，半個小時
    量一次（見檢方93年偵字第10503號卷第50頁）。其於檢
    察官94年9月28日偵查時證稱：我有自己寫在一張紙上說黃
    蔡秀鸞有嘔吐現象，我有拿給甲○○看，是護理長甲○○叫
    我謄寫護理紀錄的。我有親眼看到黃蔡秀鸞有嘔吐，我看到
    時是她跌倒15鐘之後到30分鐘之中，在床上有嘔吐一次，是
    我發現的，我有告訴乙○○，乙○○說要再觀察，黃蔡秀鸞
    只有嘔吐一次，嘔吐物是我用毛巾幫她擦的，而且衣服髒了
    我還幫她換衣服。乙○○下樓之前我已經幫黃蔡秀鸞換好衣
    服了，擦好了。我有告訴她黃蔡秀鸞有嘔吐現象，我已經把
    衣服換好了。（凌晨）3點多我還有叫乙○○下來，是護理
    長叫我叫她下來的（見檢方93年偵字第10503號卷第77頁、
    第79頁、第80頁）。其於檢察官94年11月11日偵查時證稱
    ：我看到黃蔡秀鸞有嘔吐時，有叫乙○○來看，我去叫乙○○時她沒有馬上下來，我就幫黃蔡秀鸞換衣服，而且已經把
    嘔吐物擦掉了，衣服還放在現場等語（見檢方94年度他字第
    3633號卷第9頁至第11頁）。其於檢察官95年6月20日偵查
    時證稱：93年9月22日晚上黃蔡秀鸞有嘔吐的現象，我把嘔
    吐物擦掉，馬上換衣服，並叫乙○○來處理（見檢方95年度
    偵續字第45號卷第34頁）。其於95年12月5日在本院95年
    度訴字第1375號民事案件審理時證稱：安養院的老闆丙○○
    僱傭我，我負責照顧26個老人，安養院收容56個老人。93年
    9月22日那天我是晚上值班，當時我在隔壁房間，我聽到聲
    音才過去看，（黃蔡秀鸞）如何跌倒我沒有看到，我看到的
    時候，她已經倒在地上，當時是晚上11點45分，我扶她上床
    ，看到她頭部後面腫1個很大的腫塊，過沒多久她就吐，乙○○過來量血壓，看看她身體狀況，就離開，準備下班了，
    指示我半小時為她量1次血壓，我量了3次，第1、2次都正常
    ，第3次比較低，我就叫乙○○下來，乙○○下來看看，量
    完後沒說什麼就上去了，黃蔡秀鸞於乙○○量完血壓後就睡
    著了，直到早上6點多鐘我要叫她就叫不起來了，我再叫乙○○下來，這時候才將黃蔡秀鸞送去醫院。其於本院97年
    6月11日審理時證稱：93年9 月22日我在養護之家擔任看護
    ，當天的工作時間是晚上8點到翌日早上8點，當天晚上除了
    我以外還有護士乙○○及越南籍看護阿蓮（即裴氏蓮）在養
    護之家上班，乙○○於晚上12點下班，在樓上睡覺。平時在
    晚上（12點過後）除了每天有兩個看護上班之外，沒有護士
    值班，養護之家沒有排值班人員。當天晚上被害人跌倒是另
    外一個看護發現的，她大叫院民掉下來，我就過去，看到被
    害人躺在地上，護士要我們幫她量血壓、照顧她。被害人有
    吐一次，吐在胸前的衣服上，我有幫她換衣服，護士沒有看
    到她吐的情形，可是我幫她換衣服起來有拿給護士看說院民
    有吐。護士要我剛開始半個小時一次，後來血壓比較正常就
    一、兩個小時量一次，為被害人量血壓，而且院民意識清醒
    還在講話。那天晚上養護之家光我照顧的就2、30個人，總
    共應該收容有50幾個院民，約有55個人左右，一間房間住4
    個院民，半個小時或1個小時會去巡視一次。護理長大概（
    在翌日凌晨）3點打電話來，我跟她說有院民跌倒頭後面腫
    很大，她說有沒有冰敷，我說有，只有打這一次，一直到早
    上乙○○送院民去醫院，護理長都沒有再打來。我上晚班時
    從來沒有發生事情，只有那天有事情，我有叫護士，因為護
    士有跟我說如果有事情再叫她下來等語。
(3)、證人即養護之家之護理長甲○○於檢察官93年9月29日偵
    查時證稱：安養院包括我有3個護士、8個看護、1個司機、1
    個廚房工作者，護士都有考試合格。老年人一間住10個人，
    一邊5床，分二邊，5間房間，有時也有住滿情況。一個房間
    一個看護，24小時均看護留在房間，老人都有人守著，12小
    時一班。收容的收安養人不是全天候都有人陪在身邊的，因
    為老人有他的作息時間，白天他們會在大廳，只是少數無法
    行動能力者才留在房間裡。留在房內之老人沒有全天候有人
    陪，不過我們一個小時會有一個人進入房間會為他翻身、餵
    食，一天餵食4次。白天一個看護，分二班，一個看護負責
    房間作息，早上8點來開始，看護8點為老人清潔工作，每把
    老人清潔工作做完會帶到大廳，陸續10點左右，會把房間內
    老人送到大廳，10點開始，看護會到廚房去準備不同飲食中
    餐，我們11點開始餵食，可以自已吃自己進食，不能進食才
    餵食，11點40分左右，輪流送入房裡準備午睡，午睡之前會
    檢查尿片，12點半，這些老人就乾淨了，才午睡。（下午）
    2點左右起床，起床檢查尿片，可下床就再送大廳，2點有下
    午茶，接著佳里綜合醫院會有人來復健，其他老人就在大廳
    ，4點半再視個別老人需要為他們做不同護理，如打胰島素
    、驗血糖，同時看護再到廚房準備晚餐，5點吃晚飯，6點吃
    完飯送入房間，有些上床，有些老人在房間內聊天，幫他們
    做些晚間護理工作，7點半左右老人就已經就寢了。一般老
    人就會在6點半就寢，進入房間後，看護就一直陪伴在旁，
    一般老人晚上都沒有起床，因為他們有尿片，2小時換一次
    尿片，2小時看一次需不需要換尿片，夜間看護是8點來交班
    。廁所在房間中央，如果沒有包尿片老人，在床旁邊也有便
    盆椅，可以坐在上面解尿。死者她可以下床，有家屬陪時會
    讓她走，沒有家屬陪同時，她就坐在輪椅上，我們會用安全
    帶固定在輪椅，以免她起身時跌倒。白天6個看護，晚上只
    有2個，一個負責24至25個老人家，因為晚上老人家休息較
    少活動（見檢方93年度相字第1151號卷第30頁至第34頁）。
    其於檢察官94年9月19日偵查時證稱：93年9月22日到23日
    我都還是護理長，護理長只有一位。被害人黃蔡秀鸞是92年
    7月5日進來安養院，是由她女兒帶進來的，住進來將近一個
    月左右才發現她心律不整，講話很正常，但是她的舉止跟行
    為經我評估的結果，我認為她有點失智。9月22日事發的那
    天我有上班，她的心律不整及痴呆都有經過奇美醫院的診斷
    ，下午5點我有聽到吵架的聲音我就跑去看，看到黃陳專跟
    她在爭吵，黃蔡秀鸞跟我說黃陳專罵她「討客兄」，黃陳專
    也是她的親戚，我看黃蔡秀鸞有躁動的現象，我就叫隔壁的
    看護叫「雅第」的把她 (坐輪椅)推到大廳去，我們再放佛
    經給她聽，她還有用佛珠唸著，情緒就有較穩定，我們就幫
    她量血壓，高的是180低的是130，她平常的血壓就是在160
    及170之間，約7點半我就給她吃一顆醫師開的鎮定劑，通常
    是吃後10分鐘到20分鐘就會想睡覺，情緒就會比較穩定，我
    有交待「雅第」大約到8點鐘把她推到房間去讓她休息，那
    天我8點鐘交班，我有交待乙○○說我有給她吃了鎮定劑了
    ，我還有跟她講上述她有跟人家爭吵發生躁動的情形，然後
    我8點鐘我就離開了。我在之前下班時我有習慣會交待她們
    有事情，要打電話給我，我到晚上12點半都沒有接到她們的
    電話，我以為沒有事了，但在晚上（即翌日9月23日凌晨）3
    點半時我有醒，打電話是戊○○接的，我就問她有無狀況，
    她說黃蔡秀鸞（晚上）11點半從床上摔下來，我就問她妳怎
    麼沒有告訴我，她就講乙○○有處理過了，我就問她黃蔡秀
    鸞有沒有吐，她說黃蔡秀鸞上床以後有一點點吐，後腦有一
    點腫，四肢以及其它部位都沒有任何擦傷及瘀傷，我有問她
    有無量血壓、脈博及呼吸、心跳以及瞳孔的對光反應，戊○○告訴我說乙○○她都有檢查，說都還好。我就叫戊○○去
    叫住在樓上的乙○○再下來做檢查，我跟她講說有任何的狀
    況要跟我回電，可是都沒有電話進來，我就以為一切都正常
    ，到了（9月23日凌晨）6點時，電話響了，是揚小林打來的
    ，她說黃蔡秀鸞叫不醒，要吃早餐了，怎麼搖她都沒有反應
    ，當時在電話裡我就叫戊○○馬上把乙○○叫下來，把司機
    黃華榮叫來，叫他送黃蔡秀鸞到奇美醫院急診，而且我叫戊○○叫乙○○一定要跟著車一起去醫院，跟在車上可以繼續
    照顧黃蔡秀鸞，我有問戊○○說妳有無通知院長及家屬，戊○○她說都沒有，我就趕到安養院，我先打電話給院長，之
    後我就打電話給黃蔡秀鸞的女兒，跟她說明她母親正在往奇
    美醫院急救之中，請她們也趕過去，我有問她同寢室的一位
    叫黃里（按即王黃里）的怎麼發生的，她講說黃蔡秀鸞站在
    床上摸著牆壁在走，到床尾轉身踩空就掉下去了，因為房間
    中間是有一道牆，那是一道很矮的牆，可以看到站起來的黃
    蔡秀鸞，黃里說她有聽到一聲「碰」的聲音，她說黃蔡秀鸞
    可能是撞到垃圾桶，我有問揚小林說當時扶黃蔡秀鸞睡覺時
    有無用束帶束著呢? 戊○○說是她親手綁的，兩支手還用約
    束帶約束的，可能是綁的太鬆了，黃蔡秀鸞掙開了。後來奇
    美醫院替黃蔡秀鸞做緊急的頭部外科手術己經是下午6點半
    了，又因為她是枕骨碎裂了，所以沒有辦法找到出血點就沒
    有辦法動刀，所以就又縫合了。因為她平常就有糖尿病，而
    且是未期了導致失明，所以到第4天因為家屬的要求，所以
    讓她離開醫院，她回家就過逝了等語（見檢方93年度偵字第
    10503號卷第69頁至第71頁）。其於檢察官94年9月28日偵
    查時證稱：那天（9月23日）一早我到安養院我就有看護理
    紀錄，我有看到記載（9月22日）晚上11點20分，院民從床
    上摔下來，生命跡象，血壓是160，瞳孔反應是正常，四肢
    無明顯的傷痕，輕微嘔吐，後腦微踵。我有告訴乙○○你的
    護理紀錄有記載有嘔吐，可能是有腦盪的現象，乙○○回答
    說她（黃蔡秀鸞）只是噁心，但是沒有真正吐出來。但是戊○○半夜3點半我打電話進去時，她跟我說黃蔡秀鸞有一點
    吐，不是那種很猛烈的吐（見檢方93年度偵字第1050 3號卷
    第71頁、第72頁）。並證稱「那時確實有超收病患，約55到
    56位病患」（見檢方93年度偵字第10503號卷第80頁）。
    其於檢察官95年12月7日偵查時證稱：問：是否曾在被告經
    營養護之家擔任護理長? 答：是，從93年5月至93年11月30
    日。問：黃蔡秀鸞93年9月22日從床上跌落一事你是否記得?
    答：記得，我是93年9月23日凌晨3點主動打電話到安養院，
    是由戊○○接聽，她說黃蔡秀鸞從床上跌落，我問她何時，
    她說是前晚11點多，我說為何未立即打給我，她說有乙○○
    在，我就問她黃蔡秀鸞的摔落的情況，她說摔下來，生命跡
    象很正常，但很躁動，後腦蓋有腫起來，而且有嘔吐，我問
    她當時情形，她說黃蔡秀鸞仍然很躁動，我就請戊○○把乙○○叫起來，一直到當天5點多都沒有接到消息，到了吃早
    餐的時間仍叫不醒黃蔡秀鸞，我就叫戊○○趕快去叫乙○○
    起來，我也馬上趕到安養院，並聯絡她叫司機快送急診。問
    ：當天安養院共收容多少病患? 答：印象中大概是50個上下
    。問：負責看護或擔任值班之護理人員是否需要去留意安養
    院有多少病患? 答：我負責統計安養院的收容人數，我每星
    期都必須向社會局報告，看護不會知道安養院有多少病患，
    因為看護只需知道自己負責的範圍有多少病患。問：戊○○
    負責照顧多少老人? 答：戊○○原是白天班的看護，案發當
    天是她第一天值夜班，當晚除了她還有另一名看護，戊○○
    負責的區為101 (1位老人)、102(9名老人)、107(9名老人)
    ，外面有2位是在隔離房。問：乙○○93年9月22日晚上12時
    後 (即93年9月23日0時後)是否仍當班? 答：當時她雖然是
    下班，但我安排她當晚要值班，她也住在安養院提供的宿舍
    ，也有領值班費，看護如果有發現狀況，可直接聯繫乙○○
    。問：當晚只有2名看護，院內有50幾個老人，這樣的比例
    符合規定嗎? 答：安養院收容的老人是屬於能走能動的，有
    插管的不超過5個，而且晚上9點後老人就上床睡覺了，實際
    這些老人的情況都很穩定，2名看護就已足夠勝任照顧老人
    ，而且還有護士在樓上值班，有緊急狀況可應急，黃蔡秀鸞
    是在107號房，在護理站的旁邊，她的床是靠牆。問：乙○○稱93年9月23日0時到6時是屬於下班，不是值班，有何意
    見? 答：我負責排班，乙○○當天是負責早上8時至12時、
    晚上8時至12時，晚上我有排她值班，班表是每月排一次，
    她也知道她有值班，也有領值班費，她晚上是睡在宿舍，表
    示需要隨傳隨到，我確定她當晚是值班。值班是指有狀況才
    要來處理，上班則要待在護理站。安養院老人有進有出，42
    至48人是平均數，當天101號有2人、102有10人、103有8人
    、105有9人、106有9人、107有9人、隔離房有3人，照我記
    憶所及是50人沒錯（見檢方95年度偵續字第45號卷第131頁
    至第134頁）等語。
(4)、證人即奇美醫院神經外科醫師葉昭宏於檢察官95年12月7
    日偵查時證稱：依據我手上的急診記錄，93年9月23日早上7
    時39分黃蔡秀鸞被送到院，急診醫師做了初步評估、抽血和
    檢查和做電腦斷層。抽血紀錄記載病人的白血球數值偏高，
    高達12000多，白血球偏高不致於造成病人危害，白血球的
    正常值是8000以下，電腦斷層是檢查出病人左側前額有腦出
    血，出血量是在3OCC以上，病人合併有蜘蛛網膜下出血及腦
    室出血，當時家屬有提到病人之前有跌倒的事實，根據檢查
    結束只能知道有頭皮血腫和前述出血狀況，但無法判斷是何
    種情形造成。急診醫師沒有無建議會神經外科做何處置，後
    續處理由神經外科接手，我們科裡的團隊，包括主治、住院
    和加護病房的醫師來決定如何治療。病人送到加護病房後，
    我們有和家屬提到前述無法判斷造成這樣傷勢的機轉 (成因
    ) ，依據病患先前有腦中風、頸動脈狹窄、高血壓的病史，
    依據本件病患前述出血情形，放射科醫師在病歷有提到可能
    的成因為外傷或腦部動脈血管瘤破裂造成，和家屬解釋前述
    可能造成的成因後，我們建議做手術把腦壓降低，就是打開
    頭顱、拿出血塊，以避免血塊直接壓迫或腦神經腦幹壓迫，
    手術從93年9月23日下午1點20分起至5點結束，手術結果有
    取出血塊和降低腦壓，取出的血塊和之前評估相當，約3OCC
    。因血塊比較結實、呈鮮紅色，評估是急性血塊，形成時間
    無法判定，但應該不會是老舊的血塊。病人的血塊會決定病
    人的昏迷指數，以這位病患的血塊大小和存在的位置，如果
    不及時將血塊取出，可能會造成腦死甚至死亡。雖然手術有
    達到預期的目的，但血塊已造成病人無法回復的傷害，所以
    病人後來仍因此原因死亡。從病歷上沒有其他原因記載，手
    術後病人的呼吸和心跳就喪失功能，顯然因為已經對腦幹造
    成無法回復的傷害。當病患對外界感知或應對功能未立即降
    低或喪失時，對其採取觀察病患語言能力、手腳活動能力、
    昏迷指數、神經功能的措施是適當的，但如果一旦發現有前
    述功能的降低或症狀呈現，應立即做送醫處置，因為有一些
    頭部受創，腦部出血不會立即而大量，也就是沒有立刻影響
    到病人神經方面的功能，因此有觀察的必要，觀察的時間應
    視病患遭受外力撞擊前的狀況為基準，只要病患的神經或生
    理功能和遭受撞擊前有變化，就應該隨時觀察紀錄，觀察間
    斷的時間無法量化，以在醫院的急診室而言，根據病患的受
    創程度，應由急診室的醫生調派急診室的護士照料病患，防
    止有前述的生理變化產生時無法在第一時間發現。以現在醫
    院的能力和資源，不能就個別病患指派全程單獨照顧的護士
    ，醫院沒有那麼多資源。有關就收到黃蔡秀鸞經急診所做的
    諸多檢查結果，病患送醫時間以及實施醫療行為的先後，對
    其存活或延長存活期間的結果有無影響或幫助，根據實證醫
    學和診療策略，腦出血的病患在未出血昏迷前就接受治療是
    比昏迷的病患有利，也就是說相對的治癒的機率會提高，但
    非決定一定可以透過醫療使病患存活。本件黃蔡秀鸞在93年
    9月22日晚上就有跌倒腦部受創跡象，如果當時馬上送醫，
    是否會對治療結果有影響，從接手醫療來，無法推估腦幹受
    創，只能說愈早送醫，就能早查覺腦幹受創的情況，進而接
    受治療。有關據本件安養院的看護或護士提及黃蔡秀鸞跌落
    當下仍有語言應對能力，之後才產生嘔吐、昏迷不清的情況
    ，可否籍此判斷黃蔡秀鸞的腦幹在何階段受到損害之問題，
    在仍有語言應對能力、產生嘔吐的情況下，腦幹應未受到傷
    害到昏迷不清的情況時，應該可認定腦幹受創，因為一旦腦
    幹受創，會產生不同。〔問：(提示本件黃蔡秀鸞於安養院
    護理紀錄)93 年9月22日晚上11時15分跌倒，當時護理人員
    做3次觀察，從93年9月23日凌晨3點、4點、5點都有做觀察
    ，至6點發現病患有昏迷不清的情形，就你的專業，對此紀
    錄有何意見〕? 答：由護理紀錄上寫的「意識」，因為欠缺
    昏迷指數的判斷文件，我無法判斷當時確切的意識情況；紀
    錄「病患對痛有反應」，無法評估病患當時有無意識，因為
    對痛有反應，在病患意識清醒或不清醒都會呈現。〔問：紀
    錄上在6點的時候有紀載「無意識」，至6時30分記載「意不
    清」，中間半小時是否有延誤送醫的可能〕? 答：如前述，
    病患意識和無意識因為無昏迷指數的判斷標準，從護理紀錄
    無法看出，因此從5點記載有意識到6點記載無意識，是否即
    為在6點時病患才轉為嚴格意義的無意識，無法判定。〔問
    ：護理紀錄上的「持續躁動」與病患昏迷有無關係〕? 答：
    有意識躁動和反射性躁動都有可能存在，光從這個字眼無法
    判斷病患是否仍在有意識的情況。〔問：護理紀錄上對於疑
    似病患腦部受創，只有做單純的量血壓和觀察、給予水枕的
    相關處置，是否足夠〕?答: 仍要視病患個別的情況而定，
    無法從血壓值評估病患腦部受創的情形，血壓值無法以單一
    指標來判斷，上開紀錄上有紀錄血壓值、瞳孔反應及意識的
    情況是有意義的，各項的記載以及檢查的結果涉及到記載人
    的主觀，無法量化，所以我無法判斷這樣的處置是否足夠。
    〔問：以本件黃蔡秀鸞當時的年紀，跌倒到疑似腦部受創的
    情況來看，如何的處置才足夠或適當〕?答：如當時能密切
    注意病患的情況，並具備該有判斷能力和醫學常識，反之則
    否。〔問：證人病患在93年9月23日早上送醫後，當時已呈
    現重度昏迷為何〕？答：依急診記錄是3，一般的昏迷指數
    是從3至15，7以下是重度昏迷，8以上要視病患的手腳、語
    言、瞳孔的綜合反應來判斷。〔問：證人病患有喊痛及嘔吐
    的症狀，是否能判斷可能遭到腦震盪或其他腦部受創〕？答
    ：這仍要視急診時做的觀察而定，有完善的紀錄才能判定。
    〔問：本件黃蔡秀鸞受創情況，是否直接交由醫院做治療或
    診治比較足夠〕？答：親自判斷之人能力有無、專業能力是
    否足夠、狀況是否緊急都會影響對實際情況的處理，我無法
    直接做事後推論。〔問：就病患的瞳孔反應是否能判定當時
    情況〕? 答：因病患白內障，水晶體已經濁化，無法判斷瞳
    孔反應。〔問：病患當時還有喊痛，如果在這種情況下送醫
    果加以救治，是否能使病患不致於這麼早陷入重度昏迷，有
    意識的情況是否能較久〕？答：在醫療的立場上，愈早送醫
    治癒機會較高，我無法直接做推論，醫療介入是能提高治癒
    的機會，儘早治療可能性機會比較高，我無法直接判定。〔
    問：病患的急性血塊已形成到3OCC，以一般人體情況，需要
    多少時間才能形成到3OCC〕? 答：血塊的形成是一開始會較
    多，加上血塊出血後血管會有自然收縮反應，所以到底本件
    血塊是何時形成，無法認定。〔問：枕骨破裂以台灣的醫術
    有無辦法治療〕？答：病患到院時腦部出血，醫生所能做是
    減少血塊降低腦部傷害，單純顱骨骨折可能治癒，如果是破
    裂如果是屬開放性，有感染之虞，如果只是一個裂傷會自行
    癒合，治癒的可能性當然存在。〔問：病患實施完本件手術
    ，可否治癒或存活，與病患本身的生理情形有無關係〕？答
    ：有相對的關係，病患完成手術後有無併發其他病症，手術
    前的生理狀況經過我們的評估是足堪承受手術等語（見檢方
    95年度偵續字第45號卷第121頁至126頁）。其於本院97年
    5月8日審理時證稱：93年9月間曾經診治被害人，被害人之
    死因為顱內出血。我只能從送醫人員的陳述判斷，我們接受
    轉述知道案發前一天晚上她在照護中心跌倒。就我診斷被害
    人受傷情形及被害人身體狀況，跌倒有可能是造成出血的原
    因，可是我沒有辦法追溯她的原因。七十幾歲的病人在診斷
    其是否有腦出血並不容易，因為年紀大的人腦組織變小，顱
    內容量變大，可以容許比較多的血液數量，所以要判斷她是
    否有出血在臨床上比較困難，除非是很有經驗的腦神經外科
    醫師比較有可能會發現，一般人比較不會發現，如果是一個
    合格護理人員，他很密切注意病人意識有無改變是很重要的
    ，應該要密切注意每個小時病人意識改變。護理人員應該要
    從被害人的眼睛的瞳孔反應、眼睛能否張開、對答及手腳有
    無反應來注意。本案發生時間為夜間，被害人在睡覺，被害
    人已經受有外傷，不管是否進入睡眠狀態，護理人員都應該
    要密切注意她的意識變化狀況，所以最少每個小時還是要檢
    視她的眼睛、語言及手腳反應狀況，是否立即送醫不是重點
    ，重點在於有無注意病人在變化，如果發現病人有變化，在
    沒有醫院資源的情況下，應該只能緊急送醫。根據本件護理
    紀錄，被害人跌倒後，後腦有腫脹，之後護理人員每半個小
    時量一次她的血壓，有發現她持續躁動，一直到（翌日）凌
    晨6點半才發現她疼痛反應欠佳而緊急送醫，這樣的處理是
    否適當，從護理紀錄沒有辦法判斷，因為沒有記錄到其他觀
    察的事項，如眼睛、語言及四肢的反應，但是有提到被害人
    在早上時疼痛反應欠佳，這是很明顯的腦幹受損的徵兆。護
    理紀錄有記載跌倒後有「嘔吐」、「躁動」，對於一個專業
    神經科醫師，這算是一種警訊，會去高度懷疑她的顱內有變
    化產生，但是對於一個非神經科醫師的人而言，他很難去判
    斷，尤其躁動對每個人的定義不一樣，且躁動到譫妄、到昏
    迷是一線之隔。至於嘔吐的徵兆代表的意義比較少，有嘔吐
    也不代表她腦內有變化的病症產生。如果有腦出血的現象，
    年輕人會比較早出現症狀，老年人比較久。本件被害人在前
    一天晚上跌倒，到早上6點多才發現昏迷，送到醫院診治後
    才發現顱內出血，這樣的病程、變化是否合理，只能說跌倒
    可能是她受傷的原因，可是實際上的狀況不能判斷。被害人
    93年9月23日上午7時30分送到醫院後我就有建議動手術，可
    是家屬在考慮，所以才會拖到下午1點才動手術。動手術之
    前，我們有事先告訴病患家屬，病患年紀這麼大，恢復的機
    率較低，成功的機率會較低，病人成為重度昏迷甚至植物人
    及死亡的機率高，所以會與家屬討論是否要做這樣的治療，
    至於家屬的考量我們無從得知。至於如果早找一點動手術會
    不會有不同結果，因為被害人送到醫院時瞳孔反應已經不好
    ，表示腦幹已經受到傷害，手術預後評估效果不好，所以家
    屬才會考慮那麼久，所以手術的時間以到院後的狀況判斷是
    不會有差別的。至於如果早一點送醫是否會有不同結果，如
    果在腦幹還沒有受到血塊壓迫前送醫是治療的黃金時期，血
    塊壓到腦幹，會有瞳孔放大，反應變差之症狀。如果瞳孔已
    經放大，表示腦幹已經接受最後壓迫，所以腦幹會出現缺血
    、缺氧，一旦兩個瞳孔都放大，表示腦幹功能已經喪失。從
    瞳孔一眼開始放大到兩眼完全放大，大概需要多久時間不一
    定，每個人狀況不一樣。跌倒不一定造成嚴重外傷，跌倒的
    外傷不一定會造成腦出血，當時被害人送到醫院時腦部受傷
    的狀況已經非常嚴重。如果提早把病人送到醫院，留在急診
    室觀察，可以清楚留下紀錄，可以提早診斷，提早作藥物、
    手術治療，但是否能把身體多重器官受損的老年人命救回來
    ，也沒有把握。本件即使提早就醫也不保證可以挽回被害人
    的生命，只是我們會做該做的醫療措施，而且會有清楚的紀
    錄她的病況變化，我們沒有辦法判斷死亡與送醫時間的因果
    關係，她唯一的機會就是對她密切觀察、注意、及早就醫，
    但不能保證這樣就不會死亡。所謂密切觀察發現任何可能改
    變的異狀，非專業的護理人員是否能作到正確判斷，以醫院
    的設置來說有分內、外科，所謂一般護士能做到什麼程度，
    護士也有分各個專科，如果不是護士的話，就更難去回答這
    個問題，但是留下紀錄是非常重要的，從本件護理紀錄沒有
    辦法判斷她觀察的過程。瞳孔反應、四肢反射、語言反應，
    這些都是判斷需要的資料。有關被害人如果及早送醫，昏迷
    之前就動手術，被害人預後情況是否會比較好，到醫院我們
    能讓家屬知道有無治療機會，但是治療效果是否比較好是不
    一定的，治療的機會比較高，至於預後還是沒有辦法判定，
    但就本案而言送醫的狀況確實已經預後不佳。以當時的紀錄
    來說，我無法判斷被害人是否需要立即送醫。我們沒有辦法
    要求不同科別屬性的護士做到這樣密切的觀察，在醫院裡面
    一般的護士水平可以執行，如果只是一般護士，她可能可以
    觀察，這不算太難，但是如果不是從事這個專科的護士，可
    能無法做的很正確。量血壓有意義，顱內壓力如果增高可能
    會造成血壓不正常的升高，但只是可能，不一定會發生等語
    。
(5)、證人黃華榮於96年7月3日在本院95年度訴字第1375號民事案
    件審理時證稱：我從92年9月12日到現在受僱擔任慈暉養護
    之家的司機，負責接送老人去醫院，93年9月23日當天早上5
    點58分到6點間，乙○○打電話給我，叫我開車載黃蔡秀鸞
    去醫院，當時黃蔡秀鸞已經神智不清，當時她躺在可以躺平
    的輪椅上，從後車廂進到車內，車廂有急救設備，裡面有氧
    氣筒、血壓計、測血氧濃度器、溫度計等，乙○○坐在黃蔡
    秀鸞旁邊，黃蔡秀鸞有使用氧氣罩。我的車上沒有警示標誌
    ，不符合救護車的條件等語。
(6)、依據養護之家93年9月1日至93年10月1日之工作人員名冊，
    除了護士林靜宜是93年10月1日上班外，護理人員有3名即護
    理長甲○○、護士乙○○、楊怡珊；服務人員9名，其中看
    護8名（黃華榮兼司機）、廚師1名，有上開工作人員名冊1
    份付卷可稽。又依據臺南縣政府93年6月17日府社福字第09
    30109426號函附之「93年度臺南縣私立老人福利機構評鑑」
    聯合審查會議紀錄，臺南縣93年度臺南縣私立老人福利機構
    評鑑初評成績，慈暉養護之家獲得80分（甲等）之評鑑，足
    見其設備、管理、安全環境尚不差，有上開函文及會議紀錄
    附卷可稽。又依據上開證人乙○○、戊○○、甲○○上開詳
    細之證述，黃蔡秀鸞係自行掙脫綁帶而起床不幸摔倒，其摔
    倒時間係在93年9月22日晚上11時以後至晚上12時之前，當
    時養護之家有2名看護（其中包含戊○○）及1名護理人員乙○○上班，符合前揭臺南縣政府95年4月11日府社福字第095
    007524號函及內政部95年4月13日內授中社字第0950713609
    號函小型養護機構夜間人力之配置，應保持至少有1名護理
    人員及1名服務人員值班之規定。再者，乙○○於黃蔡秀鸞
    摔倒後亦有依其護理知識先大聲叫黃蔡秀鸞、檢查她的四肢
    無異狀、量血壓正常、測瞳孔有反應，有檢查到後腦有腫脹
    而予以冰敷等行為，乙○○於93年9月22日晚上12時後雖即
    上2樓其寢室休息，但有交代看護戊○○每半小時為黃蔡秀
    鸞量1次血壓，穩定後改為每小時量血壓1次，其並於93年9
    月23日凌晨3時許，下樓幫黃蔡秀鸞測瞳孔反應、量血壓，
    因為當時黃蔡秀鸞之瞳孔反應正常、有收縮、血壓也正常、
    且非常躁動，意識清醒，因此其沒有告知護理長甲○○及被
    告。是從黃蔡秀鸞摔倒以後，到乙○○於93年9月23日凌晨3
    時許，下樓為檢查黃蔡秀鸞之狀況，依乙○○之專業判斷，
    仍認為不必送醫，其後黃蔡秀鸞於93年9月23日凌晨3時許經
    乙○○檢查後即睡著，至同日6時許，戊○○叫不醒黃蔡秀
    鸞，始覺有異，是在93年9月23日6時許之前，乙○○均不認
    為黃蔡秀鸞有送醫之必要，因此未告知護理長胡藹萍及被告
    ，而醫護之處置與判斷乃屬護理人員之專責，與被告無涉，
    業據證人甲○○證述明確，尤其在被告不知情之情況下更不
    能認其應負遲延將黃蔡秀鸞送醫導致黃蔡秀鸞死亡之刑事責
    任。雖乙○○於93年9月22日晚上12時後究竟係下班或如甲○○上開之證述，其有排乙○○值班，二人所述不同，然而
    乙○○並未離開養護之家，仍在養護之家2樓隨時待命，並
    有交待看護戊○○，如黃蔡秀鸞病情有變化應隨時通知，實
    質上與值班情形並無太大差異。再參以證人己○○○○上開
    偵、審中之證述，嘔吐與腦出血沒有因果關係，重要的在出
    事時要注意病患意識有無變化，一般的醫師都不一定能夠判
    斷，需要專科醫師才有辦法發現顱內出血的情形，則縱使乙○○未上2樓，而在1樓值班，依其護理專業所能判斷處理之
    能力，其結果並不會與其前揭處理之方式有所不同，而難認
    有延誤就醫之情形。因此有無在93年9月23日0時至8時排護
    理人員值班，在本件之刑事責任上並未產生實質之影響，自
    不得以此認定被告有業務過失致死之責。至於如無排班，養
    護之家是否另應負民事或行政上之責任，係不同之層次問題
    ，自不得與刑事責任相提並論。又證人黃華榮於96年7月3日
    在本院95年度訴字第1375號民事案件審理時證稱其駕駛之車
    輛不符合救護車的條件，係指其駕駛之車輛沒有警示標誌，
    並非指沒有急救設備，亦難以此認有影響黃蔡秀鸞之送醫。
六、綜上所述，尚難認為被告有業務過失致人於死之犯行。此外
    ，復查無其他積極證據足以證明被告有被訴之該犯行，依首
    揭刑事訴訟法第301條第1項之規定，此部分自應為無罪之諭
    知。
據上論斷，應依刑事訴訟法第299條第1項前段、第301條第1項，
刑法第2條第1項、第31條第1項、第215條，修正前刑法第28條、
第41條第1項前段，刑法施行法第1條之1，廢止前罰金罰鍰提高
標準條例第2條前段，中華民國96年罪犯減刑條例第2條第1項第3
款、第7條，判決如主文。
本案經檢察官庚○○到庭執行職務
中    華    民    國    97    年    9    月    10     日
                  刑事第九庭    審判長法  官  賴純慧
                                      法  官  蔡奇秀
                                      法  官  林勝利
以上正本證明與原本無異。
如不服本判決應於收受本判決後10日內向本院提出上訴書狀，並
應敘述具體理由。如未敘述上訴理由者，應於上訴期間屆滿後20
日內向本院補提理由書狀（均須按他造當事人之人數附繕本）「
切勿逕送上級法院」。
                                      書記官  陳世勳
中    華    民    國    97    年    9    月    10     日
附錄本案論罪科刑法條全文：
中華民國刑法第215條
從事業務之人，明知為不實之事項，而登載於其業務上作成之文
書，足以生損害於公眾或他人者，處3年以下有期徒刑、拘役或
5百元以下罰金。


司法院資訊處製作；財團法人民間司法改革基金會備份。
